【裁判字號】    97,重訴,131
【裁判日期】    980626
【裁判案由】    返還土地等
【裁判全文】
臺灣桃園地方法院民事判決             97年度重訴字第131號
原      告  甲巳○
                        樓
訴訟代理人  甲午○
            ｉ○○
被      告  丁○○
                        0號
            ｆ○○
                        號
                        0號
            ｅ○○
                        8號
            己○○
                        6號
            ｔ○○
            ｑ○○
                        號
            ａ○○
                        號
            ｏ○○
                        號
            Ｏ○○
                        2號
            Ｂ○○
                        4號
            Ｎ○○
                        8號
            寅○○
                        號
            甲乙○
                        號
            辛○○
                        2號
            甲丁○
                        號
                        0號
            Ｗ○○
                        8號
                        號12.
            Ｕ○○
                        6號
            ｕ○○
                        2號
            Ｘ○○
                        4號
            ｊ○○
                        6號
            ｎ○○
                        8號
            甲庚○
                        0號
                        9號4.
            申○○
                        2號
            Ｖ○○
                        號
            ｓ○○
                        號
                        6號
            地○○
                        號
                        8號
            Ｅ○○
                        6號
            ｋ○○
                        號
                        19號.
            甲卯○
                        號
                        2號
            宇○○
                        號
                        樓
            甲辛○
                        8號
            宙○○
                        8號
            Ｙ○○
                        6號
            子○○
                        4號
            酉○○
                        4號
            甲子○
                        2號
            Ｊ○○
                        號
                        0號
            ｄ○○
                        8號
            甲丑○
                        0號
            Ｒ○○
                        號
                        2號
            甲壬○
                        號
                        4號
            甲○○
                        6號
            癸○○
                        8號
            ｍ○○
                        0號
            戊○○
                        號
                        2號
            ｐ○○
                        2號
            巳○○
                        0號
            辰○○
                        0號
            ｖ○○
                        8號
                        6號
            ｚ○○
                        6號
            Ｓ○○
                        號
                        6號
            Ｑ○○
                        號
            Ｇ○○
                        0號
                        樓
            甲寅○
                        號
            甲己○
                        8號
            ｌ○○
                        0號
            甲丙○
                        2號
            Ｐ○○
                        4號
            丙○○
                        2、1.
            ｘ○○
                        0號
            Ｄ○○
                        8號
            ｙ○○
                        6號
            Ｍ○○
                        4號
            午○○
                        2號
            壬○○
                        0號
            天○○
                        號
            Ｆ○○
                        號
            李有洋
                        號
            甲癸○
                        號
            亥○○
                        0號
                        號5樓.
            陳玲鈺
                        8號
            丑○○
                        號
                        6號
            ｃ○○
                        4號
            Ｉ○○
                        2號
            甲辰○
                        號
            大越電線股份有限公司
法定代理人  余錫欽
                        2號
被      告  Ｔ○○
                        號
            甲甲○
                        6號
            乙○○
                        號
                        樓
            甲戊○
                        號
            Ｃ○○
                        號
            庚○○
                        號
            ｒ○○
                        號
            Ｌ○○
                        號
            Ｋ○○
                        號
            Ｚ○○
                        號
                        號
            未○○
                        號
            戌○○
                        6號
            卯○○
                      號
            ｏ○○
                        號
            Ａ○○
                        4號
上九十人共同
訴訟代理人  綠野別墅社區管理委員會
法定代理人  Ｔ○○
訴訟代理    金鑫律師
複代理人    Ｈ○○
被      告  ｇ○○
                        號
            玄○○
                        號
            黃○○
            ｗ○○
                        2號
上列當事人間請求返還土地等事件，於民國98年6月1日言詞辯論
終結，本院判決如下：
    主  文
原告之訴及假執行之聲請均駁回。
訴訟費用由原告負擔。
   事實及理由
壹、程序方面：
一、按「訴訟繫屬中為訴訟標的之法律關係，雖移轉於第三人，
    於訴訟無影響」，民事訴訟法第254 條第1 項前段定有明文
    。查本件訴訟於民國97年3 月26日繫屬於本院後，被告ｗ○
    ○於訴訟進行中即97年4 月17日，雖將其位於綠景別墅社區
    之建物所有權全部移轉予訴外人黃志鍾，並辦妥所有權移轉
    登記，此有桃園縣蘆竹鄉○○段51建號登記謄本附卷可稽（
    見本院卷二第40頁），且黃志鍾並已知悉本件訴訟繫屬於本
    院，同時委由前述被告90人之訴訟代理人代為處理相關事宜
    （見本院卷一第139 頁），則依首揭規定，於本件訴訟應無
    影響，合先敘明。
二、本件被告ｇ○○、玄○○、黃○○、ｗ○○經合法通知，未
    於最後言詞辯論期日到場，核無民事訴訟法第386 條所列各
    款情形，爰依原告之聲請，由其一造辯論而為判決。
貳、實體方面：
一、原告起訴主張：
  (一)緣原告所有坐落於桃園縣蘆竹鄉○○段79地號之土地（下稱
    系爭土地）遭被告等94人於其上建造花圃、圍牆、並舖設水
    泥地面，設置兒童遊樂場及籃球場等地上物 (下稱系爭地上
    物)， 以作為其等居住之綠景別墅社區之公共設施而加以占
    有使用，致妨害原告本於所有權之使用收益，係屬無權占有
    ，原告自可依民法第767 條規定，請求被告返還系爭土地以
    及使用系爭土地所得相當於租金之之不當得利。故被告每年
    應給付原告新台幣（下同）100,672 元（計算式：5,200 元
    《公告地價》×242 平方公尺《占用面積》×0.08《年息》
    =100,672元）。自原告取得日即95年9 月26日起至97年3 月
    25日止應給付租金151,008 元（計算式：100,672 元×1.5=
    151,008 元）。
  (二)被告雖抗辯其等係經原地主即ｂ○○同意借給其等使用系爭
    土地及地上物，惟其等自原地主所取得之權利僅屬債權而已
    ，而原告對原地主所取得之權利是物權，被告只得向ｂ○○
    請求損害賠償而已，不得向原告主張仍有借用之權。原告是
    在不知系爭土地目前是無償供給綠景社區使用下而買下，故
    原告依據民法規定行使物上請求權，不但不會損害被告之利
    益，亦不會構成權利濫用。且被告使用系爭土地上之地上物
    是有期間限制（至政府徵收前），而貸與人亦得隨時依民法
    第470 條規定請求返還借用物，而ｂ○○亦已以存證信函表
    明不再借給被告使用，被告與ｂ○○間並無不定期使用或租
    賃情形，自無適用民法第425 條之1 第1 項，以及最高法院
    判決有關推定租賃關係之規定餘地。
  (三)並聲明：1.被告應將系爭土地上之系爭地上物設施予以拆除
    ，並將系爭土地返還與原告。另應連帶給付原告151,008 元
    及自本起訴狀繕本送達翌日起至清償日止，按年息百分之5
    計算之利息，暨自97年3 月26日起至交還土地日止，按年給
    付原告100,672 元。2.原告願供擔保，請准宣告假執行。
二、被告丁○○等90人 (即除被告ｇ○○、玄○○、黃○○、ｗ
    ○○等4 人以外) 則以：
  (一)緣ｂ○○與新造園建設股份有限公司（下稱新造園公司）合
    建綠景別墅社區之房屋，並分別於85年間出售予被告等人，
    又ｂ○○及新造園公司於出售上開房屋予被告等人時，系爭
    土地為ｂ○○所有，其上之系爭地上物，係由ｂ○○與新造
    園公司共同合建，並由ｂ○○及新造園公司依約共同交付與
    房屋之購買戶即被告等占有、管理及使用。嗣ｂ○○係於93
    年10月20日單獨將系爭土地讓與訴外人張修堂，系爭土地及
    地上物，既原同屬ｂ○○所有，而由ｂ○○將系爭土地及地
    上物先後讓與相異之人，則類推適用民法第425 條之1 第1
    項規定之結果，系爭地上物之受讓人即被告等人與系爭土地
    受讓人即原告之前手張修堂間，在系爭地上物得使用之期限
    內，自推定有租賃關係之存在。而張修堂旋又將系爭土地轉
    讓予原告，則被告與受讓土地之原告間，亦應推定有租賃關
    係，是被告使用系爭土地即非無權占有。
  (二)原告固係間接向ｂ○○取得系爭土地之所有權，惟系爭土地
    上之花圃、圍牆、兒童遊樂設施、籃球場及樓梯，並舖設水
    泥地及黑色軟墊等地上物非常顯目易辨認，原告購買土地係
    為作為節稅使用，須土地上無建物或地上物，始符要件，原
    告及受託找地之張修堂自當前往欲購買之土地所在，查看其
    上有無建物或地上物，以明瞭是否符合買地之目的，是不可
    能不知系爭土地上有地上物存在之情事。則依最高法院判決
    之見解，原告明知前所有權人與被告間有使用借貸之特約存
    在，仍行使該土地所有權之物上請求權，即有違誠信原則，
    應不得為之。況系爭土地後方緊接排水渠道，又被規劃為都
    市計劃內綠地使用，經濟利用價值亦非高，茲原告請求被告
    等人拆除系爭地上物及返還系爭土地，於其本身獲利甚微，
    卻有害被告全體之利益，自尤係以損害他人為主要之目的，
    應構成權利濫用等語，資為抗辯。
  (三)並聲明：1.原告之訴及其假執行之聲請均駁回。2.如受不利
    判決，願供擔保免為假執行。
三、被告ｇ○○、玄○○、黃○○、ｗ○○經合法通知，未於言
    詞辯論期日到場，亦未提出書狀，為任何聲明或陳述。
四、本院之判斷：
    原告現為系爭土地之所有權人，而系爭地上物現由被告基於
    與ｂ○○及新造園公司間之使用借貸關係而共同加以占有使
    用中等事實，有系爭土地登記謄本、房屋買賣契約書等附卷
    可稽，亦為兩造所不爭執，堪信為真。惟原告主張被告無權
    占用系爭土地，被告則以上揭情詞置辯，則本件應審酌厥為
    ：(一)本件是否有民法第425 條之1 規定之適用？(二)原告請求
    被告返還土地是否有權利濫用之情形？經查：
  (一)按「土地及其土地上之房屋同屬一人所有，而僅將土地或僅
    將房屋所有權讓與他人，或將土地及房屋同時或先後讓與相
    異之人時，土地受讓人或房屋受讓人與讓與人間或房屋受讓
    人與土地受讓人間，推定在房屋得使用期限內，有租賃關係
    。其期限不受第四百四十九條第一項規定之限制」，民法第
    425 條之1 定有明文；又「本院四十八年台上字第一四五七
    號判例及七十三年度第五次民事庭會議決議闡釋土地及房屋
    同屬一人，而將土地及房屋分開同時或先後出賣，應推斷土
    地承買人默許房屋承買人有繼續使用該土地之租賃關係存在
    。該所謂『土地及房屋同屬一人』固可包括『土地及房屋同
    屬相同之共有人』及『土地共有人數除與房屋相同之共有人
    外，尚有其他共有人』之情形在內」，最高法院89年台上字
    第284 號民事裁判可供參照。查系爭土地於93年10月19日以
    前為ｂ○○所有，於同年月20日移轉予訴外人張修堂，原告
    於同年11月11日自張修堂處取得系爭土地之事實，有桃園縣
    蘆竹地政事務所系爭土地異動索引、系爭土地登記申請書、
    所有權移轉契約書、土地權狀等附卷可稽（見本院卷二第72
    頁以下），亦為兩造所不爭執。系爭土地上之花圃、圍牆、
    兒童遊樂場、籃球場、水泥地面及樓梯等系爭地上物，雖無
    房屋之形體，然仍為民法第66條第1 項規定之不動產，係繼
    續附著於土地，而達一定經濟上目的，不易移動其所在之物
    ，而民法第425 條之1 規定之本旨乃在於房屋所有權與基地
    利用權一體化之體現，以保護房屋既得之使用權，以調和土
    地、地上物不同所有人間之權益，庶符社會正義之要求，基
    於同一法理，系爭地上物亦應有本條之適用。系爭地上物係
    由ｂ○○與新造園公司依合建契約所建造，應認為係其等二
    人所共有，依上開實務見解，仍符合「土地及土地上之房屋
    同屬一人所有」之情形。且系爭地上物係由ｂ○○及新造園
    公司依約共同交付與房屋之購買戶即被告等占有、管理及使
    用等情，除經證人ｈ○○於本院言詞辯論時證述甚詳外（見
    本院卷二第162 頁），並有房屋買賣契約書可證（見本院卷
    一第178 頁及第191 頁），因此，系爭土地及地上物原均為
    ｂ○○所有，而同屬一人，嗣系爭土地輾轉由原告取得，系
    爭地上物則由被告取得並占有、管理及使用，則揆諸上開實
    務見解，應推定兩造間成立租賃關係，而有民法第425 條之
    1 規定之適用。
  (二)復按「民法第一百四十八條規定，權利之行使，不得違反公
    共利益，或以損害他人為主要目的。行使權利，履行義務，
    應依誠實及信用方法。該所稱權利之行使是否以損害他人為
    主要目的，應就權利人因權利行使所能取得之利益，與他人
    及國家社會因其權利行使所受之損失，比較衡量以定之。倘
    其權利之行使，自己所得利益極少而他人及國家社會所受之
    損失甚大者，非不得視為以損害他人為主要目的，此乃權利
    社會化之基本內涵所必然之解釋。是土地所有人於與他人訂
    立建屋之不定期使用借貸特約後，縱將其土地讓與第三人，
    依上揭誠信原則之規定，並參照本院四十八年台上字第一○
    六五號判例及司法院釋字第三四九號解釋之意旨，該受讓土
    地之第三人若知悉已有使用借貸特約存在，其行使該土地所
    有權之物上請求權，即有違誠信原則而不得為之」，最高法
    院96年台上字第1526號民事判決可資參照。查系爭土地及地
    上物均位於被告等人居住之綠景別墅社區圍牆範圍內，非該
    社區居民並不得隨意進入，系爭土地上之圍牆外為溝渠，地
    形上與外界隔離，無獨立對外道路等情，有該社區平面圖、
    現場照片及本院勘驗筆錄在卷可稽（見本院卷一第195 頁、
    第22 2頁及本院卷二第29頁以下），故欲進入系爭土地，必
    須經該社區管理中心准許，則系爭土地遭占用之事實可輕易
    查知。又系爭地上物即花圃、圍牆、兒童遊樂場及籃球場等
    均屬大型建造物，皆明顯可見，任何人至現場外圍皆可輕易
    發現，依一般買賣不動產之習慣，由於不動產價值甚高，買
    方於訂約前必會至現場察看買賣標的物，況且原告自稱其購
    買土地係用以作為節稅使用 (見本院卷二第165 頁)， 而如
    欲將系爭土地捐給政府作為節稅之用，則須捐贈之土地上為
    單純之空地並無建物或地上物，以免捐贈之土地事後因地上
    物或建物之排除而引起糾葛，故本件原告於購買系爭土地前
    定必當前往欲購買之土地所在，查看其上有無地上物或建物
    ，以明瞭是否符合買地之目的，是原告稱未曾至系爭土地現
    場看地，即進行買賣土地之交易云云，顯與常理有違，不足
    採信。再者，系爭土地於93年10月20日由ｂ○○移轉予張修
    堂，原告於同年11月11日自張修堂處購得後，復於95年9 月
    20日移轉予訴外人黃宗宇，再於同年10月19日由黃宗宇處購
    回等情，有系爭土地之異動資料附卷可稽 (見本院卷二第73
    、74頁)， 其前後手取得系爭土地期間皆未逾1 個月，顯有
    迴避知悉系爭土地上使用借貸關係存在之疑，益見，原告於
    受讓系爭土地時即明知其上有系爭地上物及被告有使用借貸
    特約存在，依上開最高法院96年台上字第1526號民事判決意
    旨，其行使該土地所有權之物上請求權，即有違誠信原則而
    不得為之。
  (三)末按「土地與房屋為各別之不動產，各得單獨為交易之標的
    ，且房屋之性質不能與土地分離而存在，亦即使用房屋必須
    使用該房屋之基地，故土地及房屋同屬一人，而將土地及房
    屋分開、同時或先後出賣，其間雖無地上權設定，然除有特
    別情事，可解釋為當事人之真意，限於賣屋而無基地之使用
    外，均應推斷土地承買人默許房屋承買人繼續使用土地，本
    院著有四十八年台上字第一四五七號判例，至八十九年五月
    五日增訂之民法第四百二十五條之規定，僅係使之明文化，
    並進而推定在房屋使用期限內視為有租賃關係。至其他本於
    使用借貸關係占用土地，經斟酌當事人間之意思，交易情形
    及房屋使用土地之狀態等一切情狀，如認土地所有權人行使
    所有權，違反誠信原則或公共利益或有權利濫用之情形者，
    仍應駁回其請求」，最高法院95年台上字第2897號民事判決
    參照。使用借貸契約係債之關係，僅於當事人間有其效力，
    標的物繼受人並不當然繼受其前手之借貸義務，原則上不得
    執該關係主張其有使用系爭土地之權利，惟於具體個案，尚
    應斟酌當事人間之意思、交易情形及地上物使用土地之狀態
    等一切情狀，如認土地所有人行使所有權，違反誠信原則或
    公共利益或以損害他人為主要目的，仍應駁回其請求，最高
    法院95年度第16次民事庭會議決議亦同此見解。依被告等人
    與ｂ○○簽訂之該買賣契約書第14條約訂：「同段 (即桃園
    縣蘆竹鄉○○○○段羊稠坑小段)127-14 地號 (重測後即為
    系爭土地）約七十坪左右係他人土地，由乙方 (即ｂ○○）
    出資取得使用權，暫規劃為兒童遊樂場供本社區管理使用。
    該地號係屬於都市計畫內綠帶用地。若政府徵收時，其土地
    補償費由土地所有人領取，甲方及甲方之使用人、繼承人、
    繼受人、承租人絕無異議」等語 (見本院卷一第178 頁)，
    其所約定之政府徵收期限，並無一定之期間，應解為係契約
    所附之條件，而於條件尚未成就之前，自無終止借貸契約之
    可言。縱認系爭土地之使用借貸係未定期限，依民法第470
    條第1 項之中段規定，應於依借貸之目的使用完畢時返還之
    ，而系爭土地上之系爭地上物至今僅使用約13年，並為被告
    房屋之附屬設施，依其借貸目的尚難認為已使用完畢，故貸
    與人尚不得任意終止契約，原告主張其得隨時終止借貸契約
    ，尚有誤會。又本件系爭土地位於被告所居住之社區內，並
    無獨立聯外道路可通行，原告如欲使用系爭土地，尚須請求
    被告等給予通行，而系爭地上物包含被告社區之樓梯，並與
    被告社區之部分結構相連，任意拆除將有公共危險之虞，若
    欲於安全之範圍內拆除而不影響社區建物之主體結構，所費
    必然不貲；且系爭土地後方緊接排水渠道，又被規劃為都市
    計劃內綠地使用，經濟利用價值亦非高，原告請求被告等人
    拆除系爭地上物及返還系爭土地，於其本身獲利甚微。從而
    ，原告於此情形請求被告拆除系爭地上物，即屬違反誠信原
    則，有權利濫用之情形，亦不應准許。
五、綜上所述，原告主張基於所有權人之地位依民法第767 條行
    使物上請求權、民法不當得利之法律關係，請求被告拆除系
    爭土地地上物並給付151,008 元，及自起訴狀繕本送達翌日
    起至清償日止，按年息百分之5計算之利息，暨自97年3月26
    日起至交還土地日止，按月給付原告100,672 元，並無理由
    ，應予駁回。又原告既受敗訴判決，其假執行之聲請即失所
    依據，應併予駁回。
六、兩造其餘爭點、攻擊防禦方法及證據經予審酌，於訴訟判決
    結果已不生影響，爰不再逐一論述。
七、據上論結，本件原告之訴為無理由，依民事訴訟法第78條，
    判決如主文。
中    華    民    國    98    年    6     月    26    日
                  民事第二庭    法  官  黃漢權
以上正本係照原本作成
如對本判決上訴，須於判決送達後20日內向本院提出上訴狀
中    華    民    國    98    年    6     月    26    日
                                書記官  郭玉芬


司法院資訊處製作；財團法人民間司法改革基金會備份。
